臺灣高等法院刑事判決
110年度上訴字第3434號
上  訴  人  
即  被  告  黃正宏




選任辯護人  魏君婷律師
上列上訴人因偽造文書等案件，不服臺灣士林地方法院110年度
訴字第10號，中華民國110年9月28日第一審判決（起訴案號：臺
灣士林地方檢察署108年度偵字第16890號），提起上訴，本院判
決如下：
    主  文
原判決關於沒收部分撤銷。
其他上訴駁回。
黃正宏緩刑參年，並應於判決確定日起陸個月內，向公庫支付新
臺幣參拾萬元。
    事  實
一、緣黃正宏之父楊天賜因病住院，於民國107年4月30日經臺北
    榮民總醫院（下稱榮總）醫師判定已呈彌留狀態，即將死亡
    ，為符民間落葉歸根習俗，乃先將楊天賜接返臺北市○○區○○
    ○路0段000巷00弄0號家中。黃正宏之母親黃月鳳為支付楊天
    賜在榮總就醫之醫療費用及後續殯葬費用，乃將楊天賜之士
    林區農會帳號00000000000000號帳戶（下稱楊天賜帳戶）之
    存摺、印章交付黃正宏，黃正宏即於同日上午11時3分許，
    至臺北市○○區○○路000號士林區農會，自前揭帳戶提領新臺
    幣（下同）30萬元，黃正宏因此持有楊天賜帳戶之存摺、印
    章（此部分被訴涉犯行使偽造私文書及詐欺取財罪嫌，業經
    原審判決無罪確定）。
二、黃正宏於同日上午11時45分50秒許，接獲黃月鳳之來電，得
    悉楊天賜已經過世。黃正宏明知楊天賜之遺產應屬於全體繼
    承人即楊呂美女（嗣於108年4月4日歿）、楊錦雄、楊文完
    、楊秋梅、楊永定、楊進基、楊俊峰、郭曉蓉、郭怡萱、黃
    正銘、黃正宏等人公同共有，未經全體繼承人之同意或授權
    ，不得擅自處分，竟基於意圖為自己不法所有及偽造私文書
    進而行使之犯意，未經全體繼承人同意，於當日下午1時7分
    許，持楊天賜帳戶之存摺及印章，至臺北市○○區○○路000號
    士林區農會天母分部，在存摺類存款取款憑條上填寫提領12
    0萬元，並盜蓋楊天賜之印章在存摺類存款取款憑條之存戶
    簽章欄，再接續於匯款申請書之「匯款人」欄內偽造「楊天
    賜」之署名1枚，並在收款人帳號填上黃正宏不知情之女兒
    黃○珊（真實姓名年籍詳卷）之臺灣銀行延平分行帳號00000
    0000000號帳戶（下稱楊○珊帳戶），用以表示係楊天賜提領
    該筆存款並轉匯至上開黃○珊帳戶內之意。然後持交不知情
    之農會承辦人以為行使，使承辦人員陷於錯誤，誤認係楊天
    賜本人領款及匯款，而將上開帳戶內存款120萬元提領並轉
    匯至黃○珊帳戶內，足生損害於士林區農會天母分部對於存
    款交易管理之正確性及楊天賜其他全體繼承人之繼承利益。
    得逞後，旋即將其中100萬元轉作定存。
三、案經楊錦雄、楊秋梅訴由臺灣士林地方檢察署檢察官偵查起
    訴。
    理  由
一、證據能力：
　㈠被告爭執證人楊錦雄、楊秋梅、楊文完、楊永定之證據能力
    部分：
　　證人即告訴人楊錦雄、楊秋梅、證人即被害人楊文完、楊永
    定於偵查中檢察事務官詢問時之陳述，係被告以外之人於審
    判外之陳述，經被告及辯護人否認其證據能力（本院卷第70
    頁），且無刑事訴訟法第159條之2、第159條之3之例外情形
    ，是上開證人於審判外之陳述，均無證據能力。至證人楊錦
    雄、楊秋梅、楊文完於109年3月10日偵查中向檢察官所為之
    陳述，均經依法具結（偵字第16890號卷第23～41頁），檢察
    官亦無違法取供之情形，查無「顯有不可信」之情況，依刑
    事訴訟法第159條之1第2項規定，均有證據能力。且楊錦雄
    、楊秋梅、楊文完業經原審以證人身分傳訊，並予被告及辯
    護人詰問之機會（原審訴字卷一第207～223、347～376頁），
    其詰問權已獲得確保，被告及辯護人爭執上開證人偵查中證
    詞之證據能力，亦無可採。
　㈡被告爭執死亡證明書之證據能力部分：
　　按刑事訴訟法第159條之4第2款所稱之紀錄或證明文書，因
    係於通常業務過程不間斷、有規律而準確之記載，且大部分
    紀錄係完成於業務終了前後，無預見日後可能會被提供作為
    證據之不實登載動機，不實之可能性小，除非該文書有顯然
    不可信之情況，否則即有承認其證據能力之必要。因此，採
    取該文書作為證據，應注意其製作，是否係於例行性之業務
    過程中，基於觀察或發現而當場或即時記載之特徵（最高法
    院107年度台上字第509號判決意旨參照）。查卷附之死亡證
    明書（他字第4153號卷第4頁），係由楊士林醫師所開立，
    屬被告以外之人於審判外之書面陳述，性質上為傳聞證據。
    又依證人黃月鳳（原審訴字卷一第196頁）、楊錦雄（原審
    訴字卷一第349～351頁）、楊文完（原審訴字卷一第207～209
    頁）等人證述，均一致指證楊士林醫師係於楊天賜死後才到
    場。且死亡證明書所載之死亡時間，僅係其詢問現場之人所
    為之記載，核非其執行業務過程中，基於觀察或發現而當場
    或即時所為之記載。再其當時所詢問究係何人，及該人有無
    親身見聞楊天賜死亡之過程，均屬不詳。況楊士林醫師已死
    亡，無從傳喚查證，即難認有符合刑事訴訟法第159條之4各
    條款所定傳聞證據之例外規定，應無證據能力。
　㈢其餘本判決以下所引具傳聞性質之各項供述證據經本院於審
    理期日調查證據時提示並告以要旨後，未據當事人於言詞辯
    論終結前就證據能力部分有所異議，本院復查無該等證據有
    違背法定程序取得或顯不可信之情形，依據刑事訴訟法第15
    9條之5規定，自應認為均有證據能力。又非供述證據部分，
    並無證據證明係公務員違背法定程序所取得，亦無刑事訴訟
    法第159條之4顯有不可信之情況與不得作為證據之情形，且
    經本院於審理期日依法進行證據之調查、辯論，亦應有證據
    能力。　　　
二、認定犯罪事實所憑之證據及理由：
　　訊據被告黃正宏固坦承於107年4月30日下午1時7分許，持上
    開楊天賜帳戶之存摺及印章，至士林區農會天母分部提領本
    案120萬元匯至其女兒楊○珊帳戶，並將其中100萬元轉作定
    存之事實，惟矢口否認行使偽造私文書及詐欺犯行，辯稱：
    其提領上開120萬元時，不知父親楊天賜已經死亡。楊天賜
    生前把存摺交給母親黃月鳳保管，於住院期間託付被告及黃
    月鳳、黃正銘等人：如其發生不幸時，以他自己的存款支付
    醫療費用及喪葬費用。此由部分繼承人在歷次證述提及：每
    次討論到喪葬費用時，黃月鳳都說：老的有錢，用老的；叔
    叔也是說用楊天賜的存款支付等語，足見在喪禮期間，全體
    繼承人都同意。嗣因告訴人楊錦雄查知楊天賜住院期間，楊
    天賜為了照顧黃月鳳，請黃正銘匯150萬元給黃月鳳，告訴
    人因此心有不滿，主張此部分應列入遺產，才提出本件告訴
    。由此證明，被告提領款項係有獲得楊天賜、黃月鳳及全體
    繼承人的授權，並非無製作權人，且被告主觀上無行使偽造
    私文書之犯意。再被告受楊天賜及黃月鳳之委任，以楊天賜
    帳戶之存款支付楊天賜之喪葬費用及醫藥費用共計131萬6,6
    42元，無詐取財物之行為或犯意，亦未生損害於公眾或他人
    。且金融機構依雙方契約約定由出示印鑑和存摺之人提領，
    金融機構未受被告詐騙而陷於錯誤，亦未因被告就取款文書
    之行使而致生損害，或足生損害之虞。且被告所領取的款項
    皆用於醫療及喪葬費用，並無不法所有意圖。另被告會將10
    0萬元轉作定存，是要等結算時再領出。因為自己是學會計
    ，重視憑證主義，如無合法妥適的憑證，不敢去動用那筆錢
    云云。經查：
　㈠楊天賜於107年4月30日死亡之事實，為被告所不爭執（原審
    審訴字卷第96～98頁、原審訴字卷一第38～40、42頁），且經
    證人黃月鳳、楊錦雄（原審訴字卷一第349頁）、楊秋梅（
    原審訴字卷一第369頁）、楊文完（原審訴字卷一第208頁）
    、江茂林（原審訴字卷一第227～233頁）於原審審理中及證
    人黃正銘（偵字第16890號卷第27頁）於偵查中證述在卷，
    應可認定。
　㈡被告於107年4月30日下午1時7分許至士林區農會天母分部，
    在存摺類存款取款憑條上填寫提領120萬元，蓋用楊天賜之
    印章在存戶簽章欄，及以楊天賜名義填載匯款申請書，自楊
    天賜帳戶內存款120萬元提領轉匯至黃○珊帳戶，並將其中10
    0萬元轉作定存之事實，業據被告於偵查、原審及本院審理
    中供承在卷（他字第4153號卷第19～21、25、31～33頁、偵字
    第16890號卷第101～107頁、原審審訴字卷第96～97頁、原審
    訴字卷一第38～40、42、222、223、344、366頁、卷二第91
    頁、本院卷第185頁），並有士林區農會天母分部存摺類存
    款取款憑條影本、士林區農會107年12月19日士農信字第107
    1001223號函附楊天賜帳戶交易明細表及存摺類存款取款憑
    條、匯款申請書、臺灣銀行延平分行107年12月11日延平營
    密字第10750004521號函及109年2月25日延平營密字第10950
    000581號函附黃○珊帳戶交易明細等在卷可稽（他字第4153
    號卷第6、7、76、79～80、85～87頁、偵字第16890號卷第11～
    16頁），亦可認定。
　㈢被告提領120萬元時，已知悉楊天賜已死亡之事實：
　  被告於107年10月25日檢察事務官詢問（下稱檢事詢）時供
    承：「後來我接到我母親電話通知我父親往生…所以我就去
    士林農會天母分會去領取120萬元」等語（他字第4153號卷
    第20頁），已自承其提領上開120萬元時，知悉楊天賜已死
    亡之事實明確。被告雖辯稱：上開供述，係因檢察事務官先
    提示死亡證明書，問我對告訴人指訴有何答辯。事實上我不
    太知道我父親在社子島家的狀況，而且當時很亂，我根本就
    無法記起我母親打電話跟我說過什麼話。是因為檢察事務官
    提示死亡證明書，他問10時20分我父親已經過世了，為什麼
    我在11時許去提領存款，我只是就他的問話做敘述而已。故
    當時回答檢察事務官的內容，是被誤導所做的陳述，其提款
    時，不知父親已過世云云。惟：
　⒈被告之母黃月鳳所使用門號0000000000號電話有於被告提款
    前之107年4月30日上午11時40分33秒（通話32秒）、11時45
    分50秒（通話1分33秒）撥打電話予被告所使用門號0000000
    000號，有亞太電信股份有限公司APBW1_0000000000號函附
    上開門號電話於107年4月30日之通話明細資料在卷可稽（原
    審訴字卷一第421頁），足見黃月鳳有於被告提領120萬元款
    項前，多次打電話予被告之聯繫情形，被告亦坦認黃月鳳係
    告知其楊天賜死亡之事，此與被告身為人子，父親往生乃重
    要之事，一般情形均會即刻通知其子之常情相符。
　⒉被告於上開107年10月25日檢事詢時，係經以「被告」之身分
    傳喚到庭，並告知其涉嫌告訴狀所指在楊天賜「死亡後」盜
    領存款而侵占之犯罪行為及罪名，此有該次詢問筆錄之記載
    及刑事告訴狀附卷可按（他字第4153號卷第4、18～21頁），
    則若其在提領120萬元時並不知楊天賜已死亡，自會逕以其
    不知楊天賜死亡為說明，豈會自承其提款時已知悉楊天賜死
    亡，復再詳細說明如何得知楊天賜死亡之理？
　⒊況以楊天賜係於當日上午9時43分緊急出院返家，顯係已在快
    要斷氣之時，且在10點多即已返家並被置於水床上等待斷氣
    （詳後述），被告實無可能在下午1時7分提款時，猶認楊天
    賜當時尚活著之理。
　⒋至被告於本院審理中陳稱：（107年4月30日）我到醫院是11
    點多，病房的護士不在護理站，所以其他護理師要我待在那
    裡等她。一直到中午時那個護理師還是沒有回來，可能去吃
    飯，所以護理站的人員就跟我說她暫時不會回來，叫我先去
    吃飯，我最後繳完費用是下午2點多等語（本院卷第188頁）
    。惟按榮總乃國內聞名、制度健全之教學醫院，且被告稱是
    因母親黃月鳳來電告知：榮總通知尚未完成出院手續及繳清
    醫療費用等語，其才去提領30萬元。依此，既然是榮總要求
    去辦理黃天賜之出院手續及繳清醫療費用，即表示榮總希望
    家屬能盡快處理上開事務，則該醫院是否會讓被告自11點多
    等候至下午2點多始繳完費用，實有疑問。況出院手續及繳
    交醫療費用，榮總之行政人員均可透過電腦紀錄協助處理，
    即便原照護楊天賜之護理師不在，以榮總規模之大，應不乏
    其他人員代為處理，被告上開所辯，難以採信。甚者，楊天
    賜要落葉歸根、返家往生，且要風光辦理後事，顯見其家甚
    重視傳統喪禮習俗。被告身為人子，業知父親已接返家中即
    將往生，應會心急如焚，欲行返家，在其父親斷氣前，盡可
    能的隨侍在側，實難想像被告會為了繳清醫療費用及辦理出
    院手續，願花費長約3小時之等候。而以被告於下午不在家
    中處理楊天賜後事觀之，足可推認原係被告已知父親已經往
    生，且家中有人能處理後事，故其方會暫時離家去提領本案
    之120萬元。
　⒌是勾稽上開各情，足認被告上開於檢事詢所述，提款前已知
    悉楊天賜死亡等語，應為事實，自可採信。
　㈣按人之權利能力，始於出生，終於死亡，民法第6條定有明文
    。又繼承人有數人時，在分割遺產前，各繼承人對於遺產全
    部為公同共有；公同共有物之處分及其他之權利行使，除法
    律另有規定外，應得公同共有人全體之同意，民法第1151條
    、第828條第3項亦分別定有明文。而刑法之偽造文書罪，係
    以行為人無製作權，而捏造他人名義，足以生損害於公眾或
    他人為其構成要件，是被繼承人死亡時，其權利能力即喪失
    ，權利主體已不存在，自不能以被繼承人名義為法律行為。
    縱被繼承人生前曾授權他人為之，亦因其死亡而授權關係歸
    於消滅，仍不得再以被繼承人之名義為法律行為。倘繼承開
    始後，猶以被繼承人名義製作文書，當屬無權製作之偽造行
    為，若足以生損害於公眾或他人，即難辭偽造文書之罪責。
    再存款戶亡故後，其繼承人欲提領被繼承人之存款時，應由
    申請人提示存款證明、存款人死亡證明書、戶籍謄本、遺產
    稅繳清證明書、可確認為合法繼承人之證明、繼承存款申請
    書、繼承系統表、繼承人印鑑證明，若繼承人有一人以上，
    而委任一人代表領款，除上述文件外，應另提出全體繼承人
    簽章之委託書或拋棄繼承權聲明書，為銀行存款繼承作業處
    理之標準程序。繼承人於提領被繼承人之存款時，自應循上
    開途徑為之，尚非得以繼承人私下決定如何分配遺產或使用
    於被繼承人之喪葬費，即得逕以被繼承人名義，提領款項而
    分配遺產或使用於被繼承人之喪葬費用。被告於提領120萬
    元前，既已知悉楊天賜死亡之事實，當亦知悉楊天賜之遺產
    屬於全體繼承人公同共有，未經全體繼承人之同意或授權，
    不得擅自處分，竟未經全體繼承人之同意或授權，仍持楊天
    賜之存摺、印章至士林區農會天母分部提領120萬元，並盜
    蓋楊天賜之印章在存摺類存款取款憑條之存戶簽章欄及填載
    上開匯款申請書後持以行使，表示楊天賜提款電匯至黃○珊
    於臺灣銀行延平分行帳戶內之意，足生損害於士林區農會天
    母分部對於存款交易管理之正確性及全體繼承人之繼承利益
    ，自成立詐欺取財罪及行使偽造私文書罪。況其更將其中10
    0萬元轉作定存，益證其有不法所有之犯意（詳後述）。
　㈤被告雖以前詞置辯，惟：
　⒈被告以榮總109年4月24日北總企字第1090001798號函稱：「
    病患楊天賜，於107年4月30日，因處於彌留狀態經醫師解釋
    後，由家屬黃正宏先生署名與患者關係為父子，填寫自動出
    院證明書，於09：43辦理自動出院手續。本案由家屬自行聯
    絡民間救護車，於11：00離院。本院無法提供救護車出勤紀
    錄」等語，足以表示楊天賜是107年4月30日上午11點離院，
    據以推論楊天賜應係中午12時過後才死亡，作為主張被告提
    款時不知楊天賜已過世之論據云云，然：
  ⑴依被告當日於士林區農會辦理提款30萬元之存摺類存款取款
    憑條，其「認證欄」記載之辦理時間「107/4/30 11:03:55
    」（他字第4153號卷第5頁），足見被告在當日上午11時3分
    時，已抵達士林區農會辦理提款。
  ⑵依被告於109年12月28日原審中供稱：「上午8點多我接到榮
    總的電話說父親的狀況不太好，所以想要帶父親回家，十點
    多醫院才安排救護車送父親回家，所以我自己騎機車回家，
    我回到家後，母親跟著救護車一起回家，母親才跟我說醫院
    有說出院手續沒有辦好，要我去醫院結清費用」、「因為子
    女當中只有我在場，只有我和母親跟父親一起回家…當下子
    女只有我一個在場，所以母親要我馬上處理」等語（原審審
    訴字卷第96、97頁）；於110年1月29日原審中供稱：「我確
    認我父親到家後到我從我家離開，我父親都還在世，我離開
    家裡的時間是10時30分到10時40分左右」等語（原審訴字卷
    一第39頁）；於110年4月13日原審中供稱：「黃月鳳是在我
    到家時跟我說，榮總通知我們沒有辦出院手續…當面把存摺
    印章交給我，才有我從家裡去士林區農會領錢的事。我本來
    就在榮總跟黃月鳳一起，只是黃月鳳坐救護車、我騎機車回
    去，所以是我到家後，她直接把存摺、印章交給我，不是打
    電話的」（原審訴字卷一第205～206頁）、「依照當天的狀
    況，當天是我去醫院陪黃月鳳處理楊天賜的事情，我們在當
    天9點40幾分才決定把楊天賜送回老家…」等語（原審訴字卷
    一第222頁）；於110年4月20日原審中供稱：「107年4月30
    日那天早上突然之間…黃月鳳通知楊天賜狀況確實比較不好…
    我到榮總之後，跟醫師討論的結果，在9點40幾分簽下離院
    同意書」等語（原審訴字卷一第366頁），核與證人黃月鳳
    於原審時所證：「我是在（救護車上）快到家的時候才接醫
    院電話說我們沒有辦出院，要趕快去辦，我就把存摺、印章
    、身分證交給被告，要被告去辦出院」、「（你身分證、健
    保卡、存摺、印章是何時交給被告？）回到家的時候」、「
    （107年4月30日從醫院要用救護車送楊天賜回老家時，大概
    是幾點離開醫院？）差不多10點多」、「（是你坐救護車、
    被告騎機車一起回老家，是否如此？）是」等語相符（原審
    訴字卷一第192～193、199頁）。足以認定當天被告（騎乘機
    車）係與黃月鳳（乘坐救護車）一起陪同楊天賜返家，黃月
    鳳在快抵達家裡前接獲榮總告知醫藥費尚未繳納而無法完成
    出院手續，黃月鳳乃於到家後，將楊天賜之存摺、印章交付
    被告，被告始由家裡（臺北市○○區○○○路0段000巷00弄0號）
    出發前往士林區農會（臺北市○○區○○路000號）辦理提款30
    萬元支付榮總醫藥費及出院手續之事宜。而觀諸被告在士林
    區農會提款時間11時3分，扣除路程時間，核與被告上揭所
    供，其係當日上午10時30分至40分許自家裡出發前往提款，
    於時間上確屬合理，其等上開一致供證之返家及被告再出門
    之過程，應可信實。
  ⑶則若楊天賜當日上午11時許始自榮總離院，據被告所述其係
    到家之後才出門，衡以被告住處位置在「臺北市○○區○○○路0
    段000巷00弄0號」之社子地區，被告絕無可能在3分鐘之內
    ，自位於臺北市北投區石牌路之榮總，回到社子，再由社子
    前往位於臺北市士林區文林路上之士林區農會並辦妥提款。
  ⑷另對照證人楊文完於原審中所證：當日早上我在家中（住大
    安區蒲城街）接獲黃正銘LINE訊息告知說楊天賜快不行了，
    我說好，我過去榮總，之後與黃月鳳電話聯絡，因當時我正
    在我家樓下的洗頭店洗頭，故我於9時6分再傳訊予黃月鳳說
    「我先洗頭後，再過去」，其後黃月鳳再打電話告知我直接
    回家，不用去榮總，所以我洗完頭就直接搭捷運從古亭捷運
    站到士林捷運站，再由捷運站搭計程車回去，而在上午快11
    點前抵達，一到就見楊天賜已躺於中間大廳，黃月鳳在燒腳
    尾錢等語（原審訴字卷一第208、214、221～222頁）。復有
    其與黃正銘、黃月鳳間之LINE對話擷圖照片（偵字第16890
    號卷第93～94頁），及黃月鳳所使用上開門號確有於當日上
    午8時39分53秒（通話27秒）、9時40分28秒（通話26秒）撥
    打電話予楊文完所使用門號0000000000號之通話明細紀錄在
    卷（原審訴字卷一第421～422頁），足見所證非虛。從而，
    依證人楊文完所證，亦指明楊天賜於當日上午11時前即已到
    家，並已過世。
  ⑸再核對證人黃月鳳於原審中所證：救護車到家，我回來以後
    ，才叫江茂林去，要準備將楊天賜放在廳堂，等他過世等語
    （原審訴字卷一第192頁），與證人江茂林於原審中所證：
    楊天賜送回家時，我有在場，我給他鋪水床，放在水床上，
    鋪水床大概是10點多還是11點等語相符（原審訴字卷一第22
    8、231頁），應屬可信。則依證人江茂林證述，其受黃月鳳
    通知前來為楊天賜鋪水床之時間，「大概是10點多還是11點
    」。而若楊天賜真如榮總109年4月24日北總企字第10900017
    98號函所載，係在11時才從榮總離院，則加計返家20至25分
    鐘車程（原審訴字卷二第6頁第15行），其到家必然已是將
    近11點半之近中午時間，即與江茂林所述上開時間不符。
  ⑹觀諸楊天賜之病歷資料：醫師於當日病程紀錄記載「（時間
    欄）8：55：00、（紀錄欄）家屬希望留一口氣回家」（病
    歷卷第67頁），其呼吸器使用記錄之最後一次記錄時間為當
    日上午8時45分（病歷卷第183頁），醫師開立「Discharge 
    Against medical advice」（即違反醫療建議出院）治療處
    置時間為當日上午「09：13：27」（病歷卷第635頁），內
    外科病人出院準備服務篩選表之評估時間為「2018/4/30 07
    ：54」（病歷卷第1085頁），生命徵象表最後一次的測量時
    間為「2018/4/30 08：00」（病歷卷第1087頁），病人安全
    記錄（約束）記錄表、疼痛評估記錄表、壓損危險因子評估
    記錄表、壓損評估紀錄表最後一次之評估時間均為「2018/4
    /30 09：00」（病歷卷第1249、1251、1279、1291頁），並
    係9時43分辦妥自動出院手續，此有被告簽立自動出院證明
    書（病歷卷第1389頁）及榮總109年4月24日北總企字第1090
    001798號函之記載可按（偵字第16890號卷第137頁）。是由
    上開病歷資料可知，楊天賜於當日上午8時55分已因病危，
    即將斷氣，家屬向醫師表示希望留一口氣回家，於9時43分
    完成自動出院手續，而該院相關醫療處置幾乎都是在最遲於
    近10時以前即已告終止。則既然要楊天賜在家斷氣，實無在
    離院（11時）前提早1個小時有餘（近10時）即停止醫療措
    施之理，否則楊天賜很有可能在到家之前即已斷氣，故上開
    榮總函文所載之離院時間（11時），甚非合理，應係例行文
    書之記載（其函文之依據應可能係病歷卷第1353頁生命徵象
    表上「Discharge at 11:00 」之記載，然觀諸該頁之各項
    生命徵象記錄，亦僅記載止於「近」10時處），或僅係其發
    現楊天賜已經離開醫院卻未繳費之時間。是被告以上開榮總
    函文主張楊天賜離院時間是11時，推測楊天賜應係中午過後
    才死亡，據以作為被告提領120萬元時不知悉楊天賜已死亡
    之論據，即屬有誤，自無可採。
  ⑺至於被告雖一再爭執楊天賜之真正死亡時間，而關於楊天賜
    死亡之具體時間究竟為何，證人楊錦雄、楊秋梅、楊文完均
    係在楊天賜已斷氣後才到（原審訴字卷一第208～209、215、
    349、369頁），無從見聞楊天賜何時死亡。而據3人中最先
    到場之楊文完證稱：其係在快11點前到，一到即見楊天賜已
    躺在中間大廳，黃月鳳在燒腳尾錢等語（原審訴字卷一第20
    8至209、215頁）。證人黃月鳳於原審時始終未證述楊天賜
    之真正死亡時間（原審訴字卷一第193～194、199頁）。證人
    江茂林則表示其一鋪好水床即先離開，並未見聞楊天賜之死
    亡過程（原審訴字卷一第230頁）。另開立死亡證明書之楊
    士林醫師係事後到場，僅係依不詳之人所轉述而填載死亡時
    間。是依卷內上開事證，本院固無法確認楊天賜究係在楊錦
    雄、楊文完、楊秋梅等人到場前之幾點幾分死亡，然本案既
    已足認被告係在楊天賜死亡後，經黃月鳳以電話告知得悉楊
    天賜死亡之事實，而依被告當日接獲黃月鳳電話之時間為8
    時18分32秒、8時30分40秒、10時32分4秒、10時33分51秒、
    10時43分16秒、11時40分33秒及11時45分50秒，則至少可認
    定被告於最末通電話通話時即11時45分50秒時已知悉楊天賜
    死亡，而認定楊天賜係在該通電話時間之前死亡。
　⑻另證人丁○○於本院審理中證稱：我有幫楊天賜換衣服，有看
    到黃月鳳打電話給黃正宏，叫他多領一點錢，當時楊天賜還
    有呼吸。大概快吃飯時，楊天賜也還有呼吸，後來我就去廚
    房幫忙做家事等語（本院卷第154～156頁）。惟其所述不僅
    與本院上開認定不符，且依楊士林醫師所開立之死亡證明書
    係記載於10時20分死亡（他字第4153號卷第4頁），而證人
    丁○○另證稱：我有看到開死亡證明書的醫生，開死亡證明時
    我有在場等語（本院卷第162頁）。若丁○○既知楊天賜於快
    吃午飯時仍有呼吸，則應可當場向楊士林醫師反映死亡時間
    應記載更後面一點，但其竟未向醫師反映（本院卷第162頁
    ），足見丁○○對於楊天賜究竟係何時死亡，並無概念，是其
    上開證詞，難以憑採。
　⒉被告辯稱：其父喪禮之進行主要係由楊錦雄與其叔叔們為主
    導人，其母黃月鳳僅係談及其父楊天賜想要一個風風光光的
    喪禮，並由其保管其父楊天賜帳戶內之120萬元作為喪葬費
    用支出，但由於其父之帳戶並無提款卡，故其每次提款都須
    請假，並拿存摺、印章至士林農會進行提領，辦喪禮期間並
    無時間提領，故其母吩咐其先將120萬元領出由被告保管，
    待喪禮完畢用以支付費用云云。縱黃月鳳有吩咐被告至士林
    農會取款用以結清其父於榮總之醫療費用，惟其當日早上提
    領之30萬元，業已堪用，何須另領120萬元？即便如被告所
    說，所提領款項之目的是為供父親喪葬費用，惟在死者過世
    當天，通常不會有金額逾100萬元以上之喪葬費用必須支出
    ，被告於本院審理時亦供稱：「在其父過世當天，除醫療費
    用外，雖有法師費、辦桌費等費用，但難以確認當天是否有
    需立即支付之大筆費用。」等語（本院卷第191頁），故被
    告並無理由於上午至士林農會提領30萬元後，又於下午至士
    林農會天母分部提領120萬元之必要（依被告提出領用與支
    出對照表及喪葬費用明細，楊天賜死亡當天，實際之花費為
    23萬9,572元【醫療費用13萬1,722元、喪葬費用10萬7,850
    元，詳他字第4153號卷第24頁】）。更遑論被告於提領120
    萬元後，旋將該筆款項存入其女兒之帳戶定存而非其母之帳
    戶，顯不符一般常理，由此足認被告有不法所有之意圖至明
    ，是其辯稱無詐取財物之犯意云云，實屬無據，要難憑採。
　⒊雖被告辯稱：楊天賜生前有授權其可提領存摺款項，作為日
    後支付喪葬費之用云云。然就其所稱授權乙節，始終未能提
    出任何授權資料證明，其空言所辯，已難盡信。且被繼承人
    死亡時，其權利能力即喪失，權利主體已不存在，自不能以
    被繼承人名義為法律行為，縱被繼承人生前曾授權他人為之
    ，亦因其死亡而授權關係歸於消滅，仍不得再以被繼承人之
    名義為法律行為，而需經全體繼承人之同意或授權，始得為
    提領款項之行為。且：
  ⑴被告迄至告訴人107年9月25日提出告訴之前，均未曾向其等
    表明有提領120萬元支付喪葬費用乙事，此業據證人楊錦雄
    （偵字第16890號卷第27頁、原審訴字卷一第362頁）、楊文
    完（偵字第16890號卷第27頁）、楊秋梅（偵字第16890號卷
    第27頁、原審訴字卷一第370頁）一致證述在卷。證人楊錦
    雄並證稱：107年4月30日晚上做完法事後，我有問被告及黃
    正銘說老爸留下多少錢，不知道是被告還是黃正銘說，不清
    楚，存摺和印章都被偷了，事後我才去士林區農會查，107
    年6月28日拿到所有紙本資料，才知道被告於107年4月30日
    提領本案120萬元的事情等語（原審訴字卷一第352頁），則
    被告若真係為支付喪葬費用而提領，自無隱瞞楊錦雄等人之
    必要。
  ⑵又被告委由黃正銘於107年7月13日對楊錦雄、楊文完、楊秋
    梅等人寄發存證信函，以2人墊付喪葬費用（黃正銘墊付61
    萬6,470元、被告墊付58萬6,680元）為由，向每位繼承人各
    請求給付12萬0,315元，並限期於107年7月25日匯款至指定
    帳戶，有存證信函影本在卷可按（他字第4153號卷第58～61
    頁），亦可見該120萬元未用於楊天賜之喪葬費用支出，否
    則焉有「代墊」及催討之必要。
  ⑶被告雖辯稱上開存證信函係黃正銘之個人行為，伊並不知情
    云云，證人黃正銘並於偵查中為相同內容之證詞（偵字第16
    890號卷第29頁）。然細酌該存證信函，其內除詳載黃正銘
    所墊付金額外，並詳載被告所墊付之喪葬費詳細金額（58萬
    6,680元），則若非被告知情而為告知，實難想像黃正銘何
    能知悉被告所代墊之具體金額並以存證信函代為催討。另證
    人黃正銘於本院審理中證稱：其未實際墊付款項等語（本院
    卷第171頁），但從其所發之存證信函內容可知，其他繼承
    人對於被告有提領楊天賜帳戶內之120萬元用於喪葬費用乙
    事並不知情，且由黃正銘寄存證信函予其他楊姓繼承人之行
    為可證，證人黃正銘亦不知被告有提領楊天賜帳戶內之120
    萬元欲支付喪葬費用，否則證人黃正銘何需以存證信函催討
    喪葬費用？況證人黃正銘自承係中興大學（現為臺北大學）
    法律系畢業，目前在第一銀行擔任法人金融AO，並知道何謂
    詐欺罪等語（本院卷第174、175頁）。是若證人黃正銘在寄
    發存證信函時，知道被告已領有楊天賜帳戶之存款要作為喪
    葬費用，自己未支付喪葬費用，卻發存證信函表示自己及被
    告有先支付喪葬費用，而要求其他繼承人分擔此費用，則其
    乃屬詐取其他繼承人分擔喪葬費用之舉。以證人黃正銘之學
    識、地位，相信不會如此為之，但竟為如上之證述，由此更
    證明證人黃正銘於本院所述，確為迴護被告之虛偽陳述，要
    無足採。而被告辯稱全體繼承人已明示、默示授權其提領12
    0萬元作為喪葬費用云云，亦無所憑，無法採信。
  ⑷又上開存證信函係於107年7月13日寄發，而寄發前之107年6
    月28日，被告甫因該等喪葬費用分擔之糾紛，與楊錦雄、楊
    文完、楊秋梅等繼承人進行調解，此業經證人黃正銘證述屬
    實（偵字第16890號卷第29頁），則若被告確有將120萬元用
    於支付喪葬費用，實無發生上開糾紛之可能，更無進行調解
    上開費用糾紛之必要。
  ⑸至證人黃正銘於偵查中雖證稱：因楊錦雄、楊文完未將租金
    給我，他們也未表示要支付任何費用，調解時我與楊錦雄、
    楊文完、楊秋梅爭吵，我很生氣，才會寫存證信函云云（偵
    字第16890號卷第29頁）。然若係如此，黃正銘於寄發存證
    信函時自應載明催討租金，豈有就租金之事隻字未提，而詳
    為記載與租金毫無相關之喪葬費用催討事宜之理，此顯無從
    發生租金催討之法律效果，是其所證，並非合理，核屬迴護
    之詞，委無可採。
  ⑹稽上各情以觀，被告辯稱120萬元係用於喪葬費用而提領，否
    認其有不法所有意圖之辯解，均非可採。　　
　⒋被告又辯稱：喪禮期間，其他繼承人對於以楊天賜之存款支
    付喪葬費用並不表示反對，亦無積極使用自己金錢支付，係
    為知悉且同意此事。又既然需以楊天賜之存款付錢，被告與
    被告母親黃月鳳為保管存摺、印章之人，全體他繼承人已明
    示、默示概括授權被告提領120萬作為喪葬費用云云。但被
    告於本院審理時供稱：被告及其兄黃正銘與其他楊姓繼承人
    間關係冷漠，平時不相往來等語（本院卷第194頁）。依此
    情形，其他繼承人如何事先以明示或默示授權被告提領120
    萬元？至證人即被告之兄黃正銘於本院審理中另證稱：伊父
    親曾說他如果往生的話，帳戶裡還有150萬元，到時就拿來
    當作喪葬費用等語（本院卷第167頁）。惟楊天賜之繼承人
    中，只有被告與黃正銘為同母（黃月鳳）所生，其餘繼承人
    與黃月鳳並無親屬關係，故黃正銘極有可能為迴護其弟而為
    上開證詞，憑信性不高，尚難逕採，故無法執為有利被告之
    認定。況以證人黃正銘於107年7月13日對楊錦雄、楊文完、
    楊秋梅等人寄發存證信函，以渠兄弟2人墊付喪葬費用（黃
    正銘墊付61萬6470元、被告墊付58萬6680元）為由，向每位
    繼承人各請求給付12萬0,315元，並限期於107年7月25日匯
    款至指定帳戶，已如前述。然證人黃正銘於本院審理時證述
    ：其未實際墊付款項等語（本院卷第171頁），從其所發之
    存證信函內容可知，其他繼承人對於被告有提領楊天賜帳戶
    內之120萬元用於喪葬費用乙事並不知情，且由黃正銘寄存
    證信函予其他楊姓繼承人之行為可證，即便是證人黃正銘，
    亦不知被告有提領楊天賜帳戶內之120萬元欲支付喪葬費用
    ，否則證人黃正銘何需以存證信函催討喪葬費用？至證人丁
    ○○於本院審理中雖證稱：於（107年4月30日）上午時，黃月
    鳳一直說「老人家出，不用年輕人出」時，其他楊天賜的兒
    女都有在場，他們都沒有講話，也沒有說不同意等語（本院
    卷第155～156頁）。惟楊天賜之兒女即便都在場，但是否有
    聽到黃月鳳所說，丁○○之證詞並沒有辦法證明此點。且楊天
    賜之繼承人在場，縱使保持緘默，仍不代表有默示同意，故
    仍無法為有利於被告之認定。況楊天賜之其他繼承人既不知
    被告有提領120萬元，又如何同意被告將該筆款項先存入楊○
    珊帳戶，再供喪葬費之用？　　
　⒌被告雖辯稱：其提領上開款項係為供喪葬費之用云云。然被
    告提領120萬元後，旋即存入其女兒黃○珊帳戶，並以網路銀
    行方式將其中100萬元轉作定存，已如前述。被告雖又辯稱
    ：我女兒帳戶內的錢是我可以控制的錢，我負責保管這120
    萬元，父親所有的喪葬費用都是從我國泰世華銀行館前分行
    的帳戶支出云云（他字4153號卷第21、31、101頁），並提
    出其國泰世華銀行館前分行帳戶存款往來明細影本、入殮、
    首七、三、五、七、入厝、出殯之功德金收據、祭祀相關雜
    支費之估價單明細表及金額等單據影本、開魂路、頭旬、三
    旬、五旬、告別式桌錢收據影本等資料為證（原審審訴字卷
    第69～91頁），且經辯護人聲請傳喚證人即葬儀社人員江茂
    林（原審訴字卷一第227～233頁）、證人即法事師父葉宗興
    （原審訴字卷一第224～227頁）、證人即外燴廚師楊龍泉（
    原審訴字卷一第344～347頁）等人到庭作證，均證述確有喪
    事辦理及相關費用支出之事實。然上開證據資料僅能證明有
    喪事之辦理及費用之支出，與本案120萬元有無用作喪葬費
    核屬二事。又證人黃月鳳於原審中證稱：（你當天跟被告說
    過幾次去領錢？）兩次，一次領30萬元，要付出院的費用。
    後來想一想如果楊天賜過世，還是要用錢，我就跟被告說多
    領一點回家放，要用就有等語（原審訴字卷一第200頁）。
    姑不論被告係黃月鳳親生之子，難免有迴護之心，其證述有
    叫被告提領二次等語，未必屬實。又即便屬實，既然黃月鳳
    係叫被告領多一點回家放，惟黃月鳳亦證述：當時沒有說要
    領多少錢（原審訴字卷一第200頁），但被告卻提領了120萬
    元，為第一次提領金額之4倍！又證人黃月鳳於原審雖證稱
    ：在被告返家後，有說不然領個120萬元到150萬元，才夠用
    ；我叫他放在他的帳戶，那麼多錢放在家裡也不行，要用再
    拿就好了等語（原審訴字卷一第201頁）。然若黃月鳳有叫
    被告先提領楊天賜帳戶之存款，並叫被告存入被告之帳戶內
    ，則當需用錢時，黃月鳳仍需被告從黃○珊帳戶提領，同樣
    不方便，不若依舊存在楊天賜帳戶內，當有需要時再去提領
    即可。故證人黃月鳳之證述，亦不符常理。況被告提領120
    萬元後，另將其中100萬元轉作定存，提領手續較活存更為
    不便，足證被告並未將此情告知其母黃月鳳，而黃月鳳上開
    證詞，乃袒護被告之詞，無法採信。
　⒍被告另辯稱：會將100萬元轉作定存，目的是為避免自己不小
    心動用到該筆款項，不是要據為己有，是要等結算時再領出
    。因為自己學會計，重視憑證主義，如無合法妥適的憑證，
    不敢去動用那筆錢云云。惟果若如此，其應將全部120萬元
    悉數轉作定存，等結算時再領出核銷，何需只轉作定存100
    萬元？足見其所辯矛盾，為事後飾卸之詞，難以採信。
　㈥綜上所述，被告所辯，要無可採。本案事證明確，其犯行堪
    予認定，應依法論科。
三、論罪：
　㈠按刑法上處罰行使偽造私文書之主旨，重在保護文書之公共
    信用，故所偽造之文書既足以生損害於他人，其犯罪即應成
    立，縱制作名義人業已死亡，亦無妨於本罪成立（最高法院
    40年臺上字第33號判例意旨參照）。是核被告所為，係犯刑
    法第216條、第210條之行使偽造私文書罪及同法第339條第1
    項詐欺取財罪。被告盜用楊天賜印文及偽造其署名之行為，
    係偽造私文書之部分行為，而其偽造私文書之低度行為，又
    為行使偽造私文書之高度行為所吸收，不另論罪。
　㈡接續犯乃指行為人之數行為，基於單一犯意，在同一或密切
    接近之時、地實行，侵害同一法益，而其各行為之獨立性極
    為薄弱，依一般社會健全觀念，實難以強行分開，且在刑法
    評價上，以視為數個舉動之接續作為，合為包括之一行為。
    又同時盜用同一被害人之多件同類文書（如不動產移轉登記
    所需之委託書，不動產買賣契約書，移轉登記申請書），其
    被害法益仍僅一個，應評價為包括之一行為（最高法院103
    年度台上字第4049號判決意旨參照）。本案被告於同一時、
    地，偽造楊天賜名義之存摺類存款取款憑條及匯款申請書等
    2份私文書並持以行使，既係侵害同一法益，應為接續犯，
    而為包括之一行為。被告以一行為同時觸犯詐欺、行使偽造
    私文書罪2罪名，為想像競合犯，應從一重論以刑法第216條
    行使偽造私文書罪處斷。
四、上訴駁回部分（即關於被告罪刑部分）：
　㈠經本院審理結果，認原審以被告所為，係犯刑法第216條、第
    210條之行使偽造私文書罪及第339條第1項詐欺取財罪。其
    以一行為同時觸犯詐欺、行使偽造私文書罪2罪名，為想像
    競合犯，應從一重之行使偽造私文書罪處斷，並以行為人之
    責任為基礎，審酌被告並無犯罪前科紀錄，有本院被告前案
    紀錄表1紙在卷可稽，素行尚佳，卻於其父楊天賜死亡後，
    罔顧告訴人等對於楊天賜所留遺產得主張之權利，逕提領楊
    天賜上開農會活儲帳戶內之120萬元而為本件犯行，對告訴
    人等及其他繼承人之繼承權造成之損害難謂非大，復兼衡其
    之犯罪手段、目的、學識，及迄未與告訴人等達成和解或為
    任何回復損害之彌補行為，且犯後未見悔意，暨其為大學畢
    業（實為研究所畢業）之智識程度、已婚、育有一名未成年
    子女、現從事證券金融業等家庭、生活、經濟狀況等一切情
    狀，量處有期徒刑7月。經核其此部分認事用法尚無違誤，
    量刑亦屬妥適，應予維持。被告仍執前詞否認犯行，業經本
    院論駁如前，其上訴為無理由，應予駁回。
　㈡附條件緩刑宣告之說明：
　　被告未曾受有期徒刑以上刑之宣告，有本院被告前案紀錄表
    在卷可按（本院卷第51頁），審酌被告本案之犯罪所得120
    萬元，業於110年12月17日與其他全體繼承人就楊天賜之遺
    產分割達成協議，有楊天賜遺產分配（割）協議書影本在卷
    可稽（本院卷第95～96頁），且告訴人楊錦雄、楊秋梅亦具
    狀表示上開協議已辦理完成、撤回告訴之意（本院卷第95～9
    6頁、117頁），堪信已取得告訴人之諒解。是本院認被告經
    此偵、審程序及刑之宣告，當知所警惕，因認對其所宣告之
    刑，以暫不執行為適當，爰併予宣告緩刑3年，以啟自新。
    復為使被告能記取本次教訓，切莫再犯，另依刑法第74條第
    2項第4款規定，併宣告被告應於本判決確定日起6個月內，
    向公庫支付30萬元。倘被告未遵循本院所諭知之上述負擔，
    情節重大者，檢察官得依刑事訴訟法第476條、刑法第75條
    之1第1項第4款之規定，聲請撤銷前開緩刑之宣告，併此指
    明。
五、撤銷部分（即原判決關於沒收部分）：
　㈠按修正後刑法刪除沒收為從刑之規定，明確定義沒收為「刑
    罰及保安處分以外之法律效果」，具備獨立性，且得由檢察
    官另聲請法院為單獨沒收之宣告，故「沒收」得與「罪刑部
    分」截然區分。是原判決僅就沒收部分有所違誤，而於本案
    部分認事用法正確時，本院自得僅就沒收部分諭知撤銷。
　㈡原審就被告本件犯行，諭知未扣案之犯罪所得共120萬元沒收
    ，於全部或一部不能沒收或不宜執行沒收時，追徵其價額，
    固非無見。惟按犯罪所得已實際合法發還被害人者，不予宣
    告沒收或追徵，刑法第38條之1第5項定有明文。本案被告所
    提領之犯罪所得120萬元，業於上訴期間達成分割協議，並
    分配完畢，業據前述，依上開規定，自無宣告沒收之必要。
    原審未及審酌，自有未洽，應由本院就此部分予以撤銷，並
    依刑法第38條之1第5項規定，不予宣告沒收或追徵。
據上論斷，應依刑事訴訟法第368條、第369條第1項前段、第364
條，判決如主文。
本案經檢察官錢義達提起公訴，檢察官吳慧蘭到庭執行職務。
中　　華　　民　　國　　111 　年　　3 　　月　　15　　日
                  刑事第七庭    審判長法　官  孫惠琳
                                      法　官  連雅婷
                                      法　官  張育彰
以上正本證明與原本無異。
如不服本判決，應於收受送達後20日內向本院提出上訴書狀，其
未敘述上訴之理由者並得於提起上訴後20日內向本院補提理由書
（均須按他造當事人之人數附繕本）「切勿逕送上級法院」。
                                      書記官  蔡麗春
中　　華　　民　　國　　111 　年　　3 　　月　　15　　日

附錄：本案論罪科刑法條全文　　　　　　　　　　　　　　　
中華民國刑法第216條
（行使偽造變造或登載不實之文書罪）
行使第210 條至第215 條之文書者，依偽造、變造文書或登載不
實事項或使登載不實事項之規定處斷。

中華民國刑法第210條
（偽造變造私文書罪）
偽造、變造私文書，足以生損害於公眾或他人者，處5年以下有
期徒刑。

中華民國刑法第339條
（普通詐欺罪）
意圖為自己或第三人不法之所有，以詐術使人將本人或第三人之
物交付者，處5年以下有期徒刑、拘役或科或併科50萬元以下罰
金。
以前項方法得財產上不法之利益或使第三人得之者，亦同。
前二項之未遂犯罰之。